ACORDAO-COMPLETO-2356517

ACÓRDÃO 4522/2019 ATA 20/2019 - PRIMEIRA CÂMARA

VISTOS, relatados e discutidos estes autos que tratam de ato de concessão de aposentadoria emitido pela Universidade Federal de Minas Gerais em favor da ex-servidora Maria Cristina de Oliveira Costa;
ACORDAM os Ministros do Tribunal de Contas da União, reunidos em Sessão da 1ª Câmara, nos termos do art. 71, inciso III, da Constituição Federal, dos arts. 1º, inciso V, e 39, inciso II, da Lei 8.443/1992 e do art. 260, § 1º, do RITCU, e ante as razões expostas pelo Relator, em:
9.1. considerar ilegal o ato de concessão de aposentadoria emitido em favor da Sra. Maria Cristina de Oliveira Costa (XXX.819.206-XX) , recusando seu registro;
9.2. dispensar a devolução dos valores indevidamente recebidos até a data da ciência pela Universidade Federal de Minas Gerais, do presente acórdão, com base no Enunciado 106 da Súmula da Jurisprudência do TCU;
9.3. determinar à Universidade Federal de Minas Gerais que:
9.3.1. faça cessar os pagamentos decorrentes do ato impugnado, em especial a parcela decorrente da hora extra, comunicando ao TCU, no prazo de 15 dias, as providências adotadas, nos termos do art. 262, caput, do Regimento Interno do TCU, do art. 8º, caput, da Resolução-TCU 206/2007 e do art. 19, caput, da Instrução Normativa-TCU 78/2018;
9.3.2. informe à interessada que, no caso de não provimento de recurso eventualmente interposto, deverão ser repostos os valores recebidos após a ciência deste acórdão pela Universidade Federal de Minas Gerais;
9.3.3. comunique imediatamente à interessada o teor do presente acórdão, encaminhando ao TCU, no prazo de 30 dias, comprovante da data de sua ciência, nos termos do art. 4º, § 3º, da Resolução-TCU 170/2004;
9.3.4. emita novo ato, livre da irregularidade apontada, submetendo-o ao TCU pelo sistema e-Pessoal no prazo de 30 dias, nos termos do art. 262, § 2º, do Regimento Interno do TCU e art. 19, § 3º, da Instrução Normativa - TCU 78/2018;
9.4. determinar à Secretaria de Fiscalização de Pessoal que monitore o cumprimento das determinações especificadas no item 9.3 (e subitens) deste acórdão.

Ato de concessão de aposentadoria emitido pela Universidade Federal de Minas Gerais. Apreciação para fins de registro.

Primeira Câmara

Universidade Federal de Minas Gerais.

3. Interessado: Maria Cristina de Oliveira Costa (XXX.819.206-XX).

13.1. Ministros presentes: Walton Alencar Rodrigues (Presidente), Benjamin Zymler, Bruno Dantas e Vital do Rêgo (Relator).

VITAL DO RÊGO

Adoto como relatório, com os devidos ajustes de forma, a instrução de peça 28, elaborada no âmbito da Secretaria de Fiscalização de Pessoal, com a qual, se manifestou de acordo, o corpo gerencial daquela unidade técnica especializada (peça 29) , a seguir transcrita:
INTRODUÇÃO
Trata-se de ato de concessão de aposentadoria de Maria Cristina de Oliveira Costa, ex-servidora da Universidade Federal de Minas Gerais, submetido à apreciação do Tribunal de Contas da União (TCU) para fim de registro, de acordo com o art. 71, inciso III, da Constituição Federal. O cadastramento e a disponibilização ao TCU ocorreram por intermédio do Sistema de Apreciação e Registro de Atos de Admissão e Concessões, na forma dos arts. 2º, caput e incisos I a VI, e 4º, caput, da Instrução Normativa - TCU 78/2018.
HISTÓRICO
Exame prévio desta Unidade propôs a ilegalidade do ato, tendo em vista o pagamento de parcela judicial referente a horas extras (peças 16-18) , proposta anuída pelo Ministério Público de Contas – MPTCU (peça 19) .
Despacho do Relator, contudo, determinou a devolução dos autos à Sefip para instauração do contraditório, nos termos do Acórdão 587/2011-TCU-Plenário, de relatoria do Ministro Valmir Campelo (peça 20) .  
Foi enviada oitiva à interessada (peças 21-22) , em resposta à qual foi encaminhada a defesa constante da peça 25.
EXAME TÉCNICO
Parcela judicial referente a horas extras
Consulta ao contracheque da inativa (peça 26) revela o pagamento de parcela judicial, no valor de R$ 558,67, referente a horas extras, contrariando a jurisprudência do TCU. 
É pacífico o entendimento nessa Corte de Contas de que tal parcela, ainda que advinda de decisão judicial, é uma vantagem do regime celetista incompatível com a situação jurídico-estatutária implantada pela Lei 8.112/1990. 
Quanto ao tema, o TCU tem entendimento sedimentado no sentido de que, após o advento da Lei 8.112/1990, instituidora do Regime Jurídico Único (RJU) , não se admite a transposição dos benefícios e vantagens de natureza trabalhista para o novo regime, no qual os interessados ingressaram por força do art. 243 daquele diploma. Esse entendimento já foi inclusive sumulado, constituindo o Enunciado 241 da Súmula de Jurisprudência desta Corte: 
As vantagens e gratificações incompatíveis com o Regime Jurídico Único, instituído pela Lei nº 8.112, de 11/12/1990, não se incorporam aos proventos nem à remuneração de servidor cujo emprego, regido até então pela legislação trabalhista, foi transformado em cargo público por força do art. 243 do citado diploma legal.
A continuidade de pagamentos da espécie no novo regime apenas é admissível se tal providência for necessária para assegurar, imediatamente após a transposição ao RJU, ocorrida em 1º de janeiro de 1991, a irredutibilidade da remuneração anteriormente recebida pelos servidores, sendo que, nesse caso, a vantagem deve ser paga sob a forma de Vantagem Pessoal Nominalmente Identificada (VPNI) , devendo ser paulatinamente compensada nos aumentos subsequentes conferidos ao funcionalismo, até seu completo desaparecimento (Decisão 100/2002-2ª Câmara) . Em qualquer outra hipótese, a concessão da parcela encontra óbice na ausência de previsão legal. 
Esse entendimento é corroborado pelo Supremo Tribunal Federal, consoante se pode depreender da ementa do MS 22455/DF, publicada no DJ de 7/6/2002:
EMENTA: Mandado de segurança contra ato imputado ao Presidente do Tribunal de Contas da União. Ato administrativo que determinou a suspensão de pagamento de horas extras incorporadas aos salários dos impetrantes, por decisão do TCU. 2. Entendimento assente no Tribunal de Contas deflui da aplicação de preceitos atinentes à limitação que as normas administrativas impõem à incidência da legislação trabalhista sobre os servidores públicos regidos pela CLT, à época em que tal situação podia configurar-se. 3. Entendimento no sentido de que não é possível a coexistência das vantagens dos dois regimes funcionais. Ao ensejo da transferência do impetrante para o sistema estatutário, ut Lei nº 8.112/90, há de ter o regime próprio desta Lei, ressalvada, tão só, a irredutibilidade dos salários. 4. Mandado de segurança indeferido. 
 No caso em apreço, embora a parcela judicial esteja sendo paga pelo valor nominal, não foram realizadas as devidas absorções por ocasião das reestruturações da carreira da interessada desde a migração para o Regime Jurídico Estatutário, implementado pela Lei 8.112/1990, o que caracteriza a irregularidade da manutenção do pagamento atual.
 Analisando-se as fichas financeiras da inativa em momentos distintos (peças 11 e 26) , nota-se que o valor do seu provento básico em março de 2012 era de R$ 4.734,25. Comparando-se tal valor ao provento básico percebido atualmente, no valor de R$ 6.874,60, resta evidenciado que os reajustes obtidos somente nos últimos anos se mostram suficientes para a completa absorção da parcela impugnada, o que comprova a ilegalidade da continuidade de seu pagamento.
 Instada a se manifestar, a inativa alegou, em sua defesa (peça 25) , que se encontra aposentada há mais de vinte anos e que a rubrica questionada decorre de sentença judicial, o que impede a supressão de seu pagamento, face aos princípios da decadência administrativa e da coisa julgada. 
 Quanto à decadência administrativa, a jurisprudência do TCU e do STF são cristalinas no sentido de que de que os atos de aposentadoria, reforma e pensão têm natureza jurídica de atos complexos, só se aperfeiçoando com o registro do TCU. A aplicação do instituto da decadência administrativa no âmbito desse Tribunal, quando do exercício de sua competência constitucional de apreciação de atos de pessoal para fins de registro, já foi amplamente debatida nesta Corte, inclusive com a edição da Súmula TCU 278, a seguir transcrita: 
Os atos de aposentadoria, reforma e pensão têm natureza jurídica de atos complexos, razão pela qual os prazos decadenciais a que se referem o § 2º do art. 260 do Regimento Interno e o art. 54 da Lei nº 9.784/99 começam a fluir a partir do momento em que se aperfeiçoam com a decisão do TCU que os considera legais ou ilegais, respectivamente.
 Logo, o longo decurso de prazo não tem o condão de tornar legais os atos eivados de vícios. O decurso do prazo leva tão somente à obrigatoriedade da instauração do contraditório por esta Corte de Contas, o que foi observado no caso em exame. Assim, não merece prosperar o argumento da decadência administrativa. 
 No que tange à coisa julgada, importa ressaltar que “a coisa julgada é limitada pela situação jurídica sob cuja órbita se configurou” (voto condutor do Acórdão 6739/2010-TCU-Primeira Câmara, de relatoria do Ministro Walton Alencar Rodrigues) .
 No caso ora tratado, a decisão judicial que concedeu a parcela em comento fundamentou-se em situação que não mais persiste, desde a migração da interessada para o Regime Jurídico Estatutário, implementado pela Lei 8.112/1990. Assim, não merece acolhida o argumento da coisa julgada.
CONCLUSÃO
 Tendo em vista o pagamento indevido de parcela referente a horas extras, cabe considerar ilegal o ato de concessão de aposentadoria de Maria Cristina de Oliveira Costa, recusando-se seu registro. 
PROPOSTA DE ENCAMINHAMENTO
 Ante o exposto, e de conformidade com o preceituado nos artigos 71, III, da Constituição Federal de 1988; 1º, V, e 39, II, da Lei 8.443/1992; e 1º, VIII, e 259, II, do Regimento Interno/TCU, propõe-se:
1.1. considerar ilegal e recusar o registro do ato de concessão de aposentadoria de Maria Cristina de Oliveira Costa (CPF: XXX.819.206-XX) ;
1.2. dispensar o ressarcimento das quantias indevidamente recebidas de boa-fé, consoante o disposto no Enunciado 106 da Súmula de Jurisprudência do TCU; 
1.3. determinar à Universidade Federal de Minas Gerais que:
1.3.1. faça cessar os pagamentos decorrentes do ato impugnado, comunicando ao TCU, no prazo de quinze dias, as providências adotadas, nos termos dos art. 262, caput, do Regimento Interno do TCU;
1.3.2. emita novo ato de aposentadoria, livre da irregularidade apontada, e o submeta ao TCU no prazo de trinta dias, nos termos dos arts. 262, § 2º, do Regimento Interno do TCU;
1.3.3. informe à interessada o teor do acórdão que for prolatado, encaminhando ao TCU, no prazo de trinta dias, comprovante da data de sua ciência, nos termos do art. 4º, § 3º, da Resolução - TCU 170/2004, alertando-a de que o efeito suspensivo proveniente de eventual interposição de recurso junto ao TCU não a exime da devolução dos valores indevidamente percebidos após a notificação, em caso de não provimento desse recurso.
O Ministério Público, representado nos autos pelo Procurador Dr. Júlio Marcelo de Oliveira, manifestou-se de acordo com a proposição da unidade técnica (peça 30) .
É o Relatório.

não há.

Procurador Júlio Marcelo de Oliveira.

APOSENTADORIA. INCORPORAÇÃO DE HORA EXTRA CONCEDIDA SOB A ÉGIDE DO REGIME CELETISTA, COM FUNDAMENTO EM DECISÃO JUDICIAL. VANTAGEM INCOMPATÍVEL COM O REGIME JURÍDICO ESTATUÁRIO. OITIVA. ILEGALIDADE. NEGATIVA DE REGISTRO. DETERMINAÇÕES.

APOSENTADORIA (APOS)

Secretaria de Fiscalização de Pessoal (Sefip).

Em análise, ato de concessão de aposentadoria emitido pela Universidade Federal de Minas Gerais em favor da Sra. Maria Cristina de Oliveira Costa. 
Em análise preliminar, a Sefip identificou, nos proventos de aposentadoria em questão, o pagamento de vantagem decorrente de hora extra oriunda do regime celetista, com fundamento em decisão judicial incompatível com o regime jurídico estatutário. 
Diante de tal irregularidade e considerando o transcurso de mais de 5 anos da disponibilização do ato ao TCU, a Sefip realizou oitiva da interessada, para que apresentasse os argumentos que entendesse cabíveis. Em resposta a oitiva, a inativa apresentou as razões que foram juntadas na peça 25, aduzindo, em síntese, proteção pela coisa julgada e pela decadência.
A unidade técnica, ao analisar os argumentos apresentados, entendeu que eles não são suficientes para sustentar a manutenção da parcela, razão pela qual, propõe considerar ilegal a concessão em epígrafe com a respectiva exclusão da vantagem dos proventos da interessada. 
O Ministério Público junto ao TCU, na manifestação de peça 30, ratificou as conclusões formuladas pela Sefip.
-II-
No mérito, registro minha concordância com a proposta formulada pela unidade técnica, aquiescida pela manifestação do MPTCU, razão pela qual acolho os pareceres precedentes por seus próprios fundamentos, valendo-me, para tanto, da técnica da motivação per relationem, sem prejuízo de tecer os comentários a seguir.
No que diz respeito ao ato em epígrafe, verifico que integra os proventos da inativa, parcela referente à hora extra oriunda do regime celetista (incompatível com o regime jurídico único) , decorrente de decisão judicial proferida nos autos do Processo Judicial 0020937-10.2003.4.01.3800 que tramitou no TRF da 1ª Região.
Sobre essa questão, observo que, nos termos do Enunciado 241, da Súmula de Jurisprudência do TCU, “as vantagens e gratificações incompatíveis com o Regime Jurídico Único, instituído pela Lei 8.112, de 11/12/90, não se incorporam aos proventos nem à remuneração de servidor cujo emprego, regido então pela legislação trabalhista, foi transformado em cargo público por força do art. 243 do citado diploma legal”. Portanto, o pagamento da sobredita parcela decorrente da hora extra, não encontra resguardo na jurisprudência desta Corte de Contas.
Quanto à alegação de ofensa ao princípio da coisa julgada, que em tese ampararia a continuidade do pagamento da parcela em análise, entendo que tal argumentação não prospera à luz da jurisprudência pátria atual. Nesse sentido, ensina o saudoso Ministro Teori Zavascki que se determinada decisão de mérito afirmou que uma relação jurídica existe ou que tem certo conteúdo, é porque supôs a existência de determinado comando normativo (norma jurídica) e de determinada situação de fato (suporte fático de incidência) ; se afirmou que determinada relação jurídica não existe, supôs a inexistência ou do comando normativo ou da situação de fato afirmada pelo litigante interessado. Nesse contexto, a alteração de qualquer desses elementos compromete o silogismo original da sentença porque estará alterado o silogismo do fenômeno de incidência por ela apreciado: a relação jurídica que antes existia deixou de existir e vice-versa.[footnoteRef:2]  [2:  ZAVASCKI, Teori Albino. Eficácia das sentenças na jurisdição constitucional. 4. ed., rev., atual. e ampl. São Paulo: Revista dos Tribunais, 2017. p. 105.] 
Daí afirmar-se que a força do comando sentencial tem uma condição implícita, a da cláusula rebus sic stantibus, e significa que ela atua enquanto se mantiverem íntegras as situações de fato e de direito existentes quando da prolação da sentença.
Alterada a situação de fato (muda o suporte fático, mantendo-se o estado da norma) ou de direito (muda o estado da norma, mantendo-se o estado de fato) , ou dos dois, a sentença deixa de ter a força de lei entre as partes, que até então mantinha. No caso concreto em análise, a decisão judicial proferida nos autos do processo judicial 0020937-10.2003.4.01.3800, que tramitou no TRF da 1ª Região garantiu uma vantagem do regime celetista. Assim, a partir da alteração do regime jurídico da CLT para o dado pela Lei 8.112/1990, com o qual a referida vantagem não é compatível já que não há direito adquirido a regime jurídico, alterou-se o suporte fático e o estado da norma, restando alterado o silogismo original da sentença.
Nessa senda, observo que tal entendimento já foi acolhido pelo STF no regime de repercussão geral no Recurso Extraordinário 596.663, cuja decisão restou assim ementada:
“CONSTITUCIONAL. PROCESSUAL CIVIL. SENTENÇA AFIRMANDO DIREITO À DIFERENÇA DE PERCENTUAL REMUNERATÓRIO, INCLUSIVE PARA O FUTURO. RELAÇÃO JURÍDICA DE TRATO CONTINUADO. EFICÁCIA TEMPORAL. CLÁUSULA REBUS SIC STANTIBUS. SUPERVENIENTE INCORPORAÇÃO DEFINITIVA NOS VENCIMENTOS POR FORÇA DE DISSÍDIO COLETIVO. EXAURIMENTO DA EFICÁCIA DA SENTENÇA.
1. A força vinculativa das sentenças sobre relações jurídicas de trato continuado atua rebus sic stantibus: sua eficácia permanece enquanto se mantiverem inalterados os pressupostos fáticos e jurídicos adotados para o juízo de certeza estabelecido pelo provimento sentencial. A superveniente alteração de qualquer desses pressupostos (a) determina a imediata cessação da eficácia executiva do julgado, independentemente de ação rescisória ou, salvo em estritas hipóteses previstas em lei, de ação revisional, razão pela qual (b) a matéria pode ser alegada como matéria de defesa em impugnação ou em embargos do executado. (destaque acrescido) 
Do julgado acima transcrito, resta claro que a Suprema Corte já pacificou o entendimento segundo o qual, havendo alteração nos pressupostos de fato que fundamentaram a decisão, ainda que transitada em julgado, cessa de imediato a sua eficácia executiva, independentemente de ação rescisória. Diante de tal entendimento, entendo que a situação fática que deu ensejo aos pagamentos decorrentes da hora extra há muito tempo foram modificadas, razão pela qual, a parcela deve ser excluída dos proventos do inativo. 
Convém observar que no julgamento do sobredito processo judicial 0020937-10.2003.4.01.3800, cuja apelação interposta pela Universidade Federal de Minas Gerais foi provida, restou consignado que o ato de aposentadoria é complexo e somente se aperfeiçoa após a manifestação do TCU.
ADMINISTRATIVO – PRELIMINARES REJEITADAS – ATO ADMINISTRATIVO – DECADÊNCIA – LEI N. 9.784/99 – INOCORRÊNCIA. 
1. Associação regularmente constituída é legitimada para a defesa em juízo dos interesses coletivos e individuais da categoria na condição de substituto processual, independentemente de autorização individual e expressa dos associados, com fulcro no art. 5º, LXX, da CF/88. Precedentes do desta Turma.
2. Havendo receio por parte da impetrante de que alguns associados tenham seus benefícios reduzidos ou anulados por ato da administração, é de ser reconhecida a possibilidade jurídica do pedido, porquanto o ordenamento nacional não veda esse tipo de postulação, que deve ser examinada à luz dos inúmeros dispositivos constitucionais e infra-constitucionais que regem a matéria.
3. O Tribunal de Contas da União somente é parte legítima para figurar no polo passivo do mandado de segurança quando houver decisão sua de caráter impositivo. 
4. O art. 54 da Lei 9.784/99 não se aplica retroativamente a atos praticados anteriormente à sua edição.
5. Nos termos da jurisprudência firmada pelo Supremo Tribunal Federal, a aposentadoria é ato complexo, só se aperfeiçoando com a manifestação final da Administração, no caso, do Tribunal de Contas da União.
6. apelação e remessa providas. (destaque acrescido) 
Portanto, pelo conteúdo da ementa transcrita, o TRF da 1ª Região deixou claro que o TCU, por ocasião da análise de legalidade prevista no art. 71, inciso III, da CF/1988, poderia alterar a formatação do ato emitido pela origem (eis que ato complexo) , ficando esta análise realizada pela corte de Contas fora do alcance da decisão judicial em questão. 
Assim, o ato emitido em favor de Maria Cristina de Oliveira Costa não reúne condições para receber a chancela da legalidade, razão pela qual deve ser negado o respectivo registro. Além disso, cabe determinação à entidade para que exclua dos proventos da inativa a parcela decorrente de hora extra, oriunda do regime celetista.
Ante o exposto, VOTO para que seja adotada a minuta de acórdão que ora trago ao exame deste Colegiado.
TCU, Sala das Sessões Ministro Luciano Brandão Alves de Souza, em 18 de junho de 2019.
Ministro VITAL DO RÊGO 
Relator